臺灣高等法院臺中分院民事判決
110年度上國字第5號

上  訴  人  張國軍    
訴訟代理人  劉惠利律師
被 上訴 人  臺中市養護工程處

法定代理人  彭岑凱    
訴訟代理人  陳姿君律師
複 代理 人  朱漢宇    
受  告  知
訴  訟  人  德記營造有限公司

法定代理人  黃裕隆  
上列當事人間請求國家賠償事件，上訴人對於中華民國110年1月
28日臺灣臺中地方法院108年度國字第20號第一審判決提起上訴
，並減縮起訴聲明，本院於111年4月6日言詞辯論終結，判決如
下：
    主  文
上訴駁回。
第二審訴訟費用由上訴人負擔。
    事實及理由
一、程序部分：
　　按第二審訴之變更或追加，非經他造同意不得為之，擴張或
    減縮應受判決事項之聲明者，不在此限，民事訴訟法第446
    條第1項、第255條第1項第3款定有明文。本件上訴人於原審
    依國家賠償法（下稱國賠法）第3條第1項、民法第193條第1
    項、第195條第1項之規定，訴請被上訴人給付新臺幣（下同
    ）211萬3,725元，及自起訴狀繕本送達翌日起至清償日止，
    按週年利率百分之5計算之利息，原審為上訴人全部敗訴判
    決。上訴人提起上訴後，減縮為請求被上訴人給付211萬3,7
    25元，及自追加聲明暨調查證據聲請狀繕本送達翌日起至清
    償日止，按週年利率百分之5 計算之利息，核屬減縮應受判
    決事項之聲明，依上開說明，應予准許。
二、上訴人主張：
    被上訴人於108年3月間，將臺中市○區○○路0段之人行道工程
    （下稱系爭工程）發包與訴外人德記營造有限公司（下稱德
    記公司）施作，期間並在臺中市○區○○路0段與○○○街口○○汽
    車客運股份有限公司（下稱○○公司）停車場（下稱○○停車場
    ）入口處設置臨時便道（下稱系爭便道），以利○○客運之大
    客車進出○○停車場，行經該處之行人、機車亦會通行使用。
    上訴人為○○公司大客車司機，於108年3月31日14 時57分，
    騎乘車牌號碼000-0000號普通重型機車（下稱系爭機車）行
    經系爭便道進入○○停車場時，因被上訴人對系爭便道未盡管
    理維護之責，致上訴人因系爭機車輾壓系爭便道之砂石路面
    時，重心不穩而人車倒地（下稱系爭事故），受有右手肘挫
    扭傷、右手肘外側肱骨上髁骨折、右膝挫擦傷等傷害（下稱
    系爭傷害）。上訴人因系爭事故受有㈠醫療費用1萬2,695元
    ；㈡系爭機車維修費用1,030元；㈢計算至大客車司機最高駕
    駛年限68歲及經醫院鑑定減損百分之9勞動能力，而請求勞
    動能力減損130萬元；及㈣精神慰撫金80萬元，合計損害為21
    1萬3,725元。爰依國賠法第3條第1項、民法第193條第1項、
    第195條第1項提起本件訴訟，請求被上訴人應給付上訴人21
    1萬3,725元本息，並願供擔保，請准宣告假執行。
三、被上訴人則以：
    上訴人並未證明系爭事故發生於系爭便道，且系爭便道為○○
    公司所自行開設，作為所屬大客車進入○○停車場之出入，僅
    供○○公司員工使用之私人場域，非被上訴人所養護之公共設
    施，不符國賠法第3條第1項之規定。又系爭事故發生日為星
    期日，當日德記公司並未施工，且系爭便道平日均有派員清
    掃，自無上訴人所指因砂石散落而不平現象。另臺灣臺中地
    方檢察署（下稱臺中地檢）檢察官亦認定系爭事故可能因上
    訴人操控系爭機車不當所致，非必然出於系爭便道上之砂石
    ，與系爭工程無因果關係，而以108年度偵字第26914號為不
    起訴處分（下稱過失傷害偵案）。縱系爭便道上確有砂石散
    落，然事發當時天候晴、有日間自然光線、道路型態為直路
    、乾燥、視距良好、系爭便道寬度達3米以上，且○○公司司
    機每日均須通行，何以僅有上訴人發生系爭事故，上訴人應
    負8成之過失責任。又上訴人僅減少百分之9之勞動能力，仍
    得勝任大客車駕駛工作，並無損害，上訴人請求為無理由等
    語，資為抗辯。
四、原審為上訴人敗訴之判決，上訴人不服，提起上訴，求為命
    ：㈠原判決廢棄。㈡被上訴人應給付上訴人211萬3,725元本息
    。㈢願供擔保，請准宣告假執行。被上訴人答辯聲明：㈠上訴
    駁回。㈡如受不利之判決，願供擔保，請准宣告免為假執行
    。
五、不爭執事項及本件爭點（見本院卷第370-371頁）　
㈠、兩造不爭執事項：
⑴、上訴人為○○公司司機，於108 年3 月31日14時57分許，騎
　  乘系爭機車行經○○停車場入口時，發生系爭事故，致受有系
    爭傷害。
⑵、上訴人於108年3月31日受傷當日並未立即報案，直至108年4 
    月8日下午4時26分許始向臺中市政府警察局第三分局（下稱
    臺中市三分局）東區分駐所報案。
⑶、○○停車場外之人行道工程當時在施工，須遷移電箱等公共設
    施，施工廠商為德記公司，工地負責人為甲○○。
⑷、經中國醫藥大學附設醫院鑑定結果，上訴人受傷後勞動能力
    減損比例「為全人障礙百分比為6%WPI ，經調整後，永久失
    能百分比為9%」，有該院110 年12月31日以院醫行字第0000
    000000號函附卷。
㈡、爭執事項：
⑴、系爭事故發生地點，有無路面凹凸不平、砂石散落之情形？
　  其設置或管理是否為被上訴人負責？有無欠缺？
⑵、若有，系爭事故之發生與系爭便道設置或管理之欠缺有無相
　  當因果關係？
⑶、上訴人請求國家賠償，有無理由?　　　 
六、本院之判斷：
㈠、按公有公共設施因設置或管理有欠缺，致人民生命、身體或
    財產受損害者，國家應負損害賠償責任，國家賠償法第3條
    第1項固定有明文（按係108年12月18日修正前）。惟所謂公
    共設施之設置有欠缺，係指公共設施建造之初，即存有瑕疵
    而言；管理有欠缺者，係指公共設施建造後未妥善保管，怠
    為修護致該物發生瑕疵而言。又人民依上開規定請求國家賠
    償時，尚須人民之生命、身體或財產所受之損害，與公有公
    共設施之設置或管理之欠缺，具有相當因果關係，始足當之
    。亦即在公有公共設施因設置或管理有欠缺之情況下，依客
    觀之觀察，通常會發生損害者，即為有因果關係，如必不生
    該等損害或通常亦不生該等損害者，則不具有因果關係（最
    高法院95年度台上字第923 號判決意旨參照）。本件上訴人
    主張被上訴人應依國賠法第3條負賠償責任，則上訴人就公
    有公共設施因設置或管理有欠缺，及該欠缺與損害之發生有
    相當因果關係負舉證責任。
㈡、系爭便道應為公共設施：
⑴、經查，108年12月18日修正前國賠法第3條第1項原規定「公有
    公共設施因設置或管理有欠缺」，因實務認所謂「公有公共
    設施」包括「由國家設置且管理，或雖非其設置，但事實上
    由其管理」，且「直接供公共或公務目的使用」者，即有國
    賠法第3條第1項規定之適用。原第1項限於「公有」之公共
    設施，方有本法之適用，限縮成立國家賠償責任之範圍，與
    現行實務不符，易生誤解，爰將原第1項「公有公共設施」
    之「公有」二字刪除（見立法理由）。本件系爭事故發生時
    係在108年12月18日國賠法修正前，自應適用修正前國賠法
    之規定，雖國賠法第3條第1項規定「公有公共設施因設置或
    管理有欠缺」，惟向來實務均認只要由國家設置且管理，或
    雖非其設置，但事實上由其管理，且直接供公共或公務目的
    使用，不以公有之公共設施為限。
⑵、次查，依警員於系爭事故發生後之108年4月8日所拍攝之現場
    相片（見原審卷第193-195頁）及系爭工程完工後上訴人所
    拍攝相片（見原審卷第45-47頁）觀之，系爭便道係坐落○○
    路0段人行道與○○停車場通往○○路0段之系爭便道重疊，此由
    被上訴人與德記公司之簽訂之契約名稱為「臺中市中區干城
    運輸場站路平及人行道改善工程」（見本院卷第155頁），
    及被上訴人提出之細部設計圖（見本院卷第273-275頁）自
    明。其中人行道部分係由被上訴人管理維護而供公共通行之
    用，而○○停車場通往○○路0段之系爭便道係○○公司管理使用
    ，雖管理維護之人與目的不同，惟被上訴人既有管理維護之
    事實，重疊處亦兼有供公共通行之用，應認為符合國賠法第
    3條第1項「公共設施」之適用。
㈢、上訴人未能證明系爭便道之管理有缺失，及所受系爭傷害與
    系爭便道之管理欠缺間有因果關係存在：　　　
⑴、依臺中市三分局所拍攝之現場照片固可見系爭便道完工前有
    砂石散落之情形（見原審院卷第193-197頁），惟該相片係
    於108年4月8日所拍攝，距上訴人所指系爭事故發生時間108
    年3月31日，已有8日之久，系爭便道於系爭事故發生時，是
    否確有砂石存在，即非無疑。
⑵、次查，臺中地檢過失傷害偵案偵查中，曾勘驗系爭事故發生
    時之路口監視器錄影畫面（見過失傷害偵卷第171-173頁反
    面），惟該畫面因監視器設置之位置與系爭便道之距離過遠
    ，錄影畫面無法確認系爭便道於系爭事故發生時，有路面不
    平、砂石散落之情形，自難為有利上訴人之認定。
⑶、又證人即訴外人乙○○於過失傷害偵案中雖證稱：「（檢察官
    ：〈提示卷內交通事故照片編號2至5〉這就是車道平常之狀態
    ？與事發前或事發當天相同？）是。事發當天也是一樣」、
    「（檢察官：當天車道碎石大小及形狀為何？該碎石平日不
    會出現在車道？）碎石大小都有，平常也會出現在車道上」
    等語（見過失傷害偵案卷第123頁反面）。惟乙○○作證時間
    為108年11月7日，距108年3月31日系爭事故發生日已有半年
    之久，乙○○之記憶是否正確，誠屬有疑，尚難據此即逕認系
    爭便道於系爭事故發生時，路面確有砂石散落之情事。又上
    訴人於警詢及偵查中，均自承係自己騎乘機車摔倒，施工期
    間利用系爭便道進出○○停車場，均未發生摔倒情事，亦未聽
    聞有同事騎乘機車行經系爭便道，因輾壓砂石而摔倒情形（
    見過失傷害偵案卷第85-86頁），乙○○亦為相同之證述（見
    過失傷害偵案卷第123-124頁），而騎乘機車摔車之原因本
    有多種，駕駛操控不當所致，亦屬可能。況乙○○於臺中地檢
    過失傷害偵案中證稱：不清楚上訴人當日為何會摔倒等語（
    見過失傷害偵卷第123頁反面）。顯見乙○○並未目睹系爭事
    故發生之過程，則上訴人主張騎乘機車行經系爭便道時，因
    路面不平、砂石散落使摔倒受傷，自難採信。
⑷、上訴人另以被上訴人違反臺中市道路挖掘管理自治條例（下
    稱挖掘條例）第24條第1項、第31條第1項等規定，未善盡系
    爭便道所屬之施工路段之管理維護責任，上訴人因輾壓砂石
    而人車倒地受有系爭傷害云云。惟查，挖掘條例第24條第1
    項僅規定道路挖掘產生之土石、廢棄物，管線埋設人應即運
    至合法土石方資源堆置處理場；同條例第31條第1項僅規定
    管線埋設人應確保所埋設之管線及其相關設施不影響道路之
    安全，並未要求施工單位於施工期間就施工區域應維持路面
    平整及掃除砂石，上訴人上開主張自不足採信。
⑸、綜上，上訴人既無法證明上訴人騎乘機車行經系爭便道摔倒
    ，係被上訴人就系爭便道管理不當而有砂石堆積所致，自與
    國賠法第3條1項之要件不符，其請求被上訴人賠償211萬3,7
    25元本息，即屬無據，不應准許。
七、綜上所述，上訴人依國賠法第3條第1項、民法第193條第1項
    、第195條第1項提起本件訴訟，請求被上訴人應給付上訴人
    211萬3,725元本息，非屬正當，不應准許。從而原審所為上
    訴人敗訴之判決，並無不合。上訴論旨指摘原判決不當，求
    予廢棄改判，為無理由，應駁回其上訴。
八、本件事證已臻明確，兩造其餘之攻擊或防禦方法及所用之證
    據，經本院斟酌後，認為均不足以影響本判決之結果，爰不
    逐一論列，附此敘明。
九、據上論結，本件上訴為無理由，判決如主文。　　
中　　華　　民　　國　　111 　年　　4 　　月　　27　　日
                  民事第二庭    審判長法　官  楊國精
　　　　　　　　　　　      　　　　　法　官  陳正禧
　　　　　　　　　　　      　　　　　法　官  李立傑
正本係照原本作成。
如不服本判決，應於收受送達後二十日內向本院提出上訴書狀，
其未表明上訴理由者，應於提出上訴後二十日內向本院補提理由
書狀（均須按他造當事人之人數附繕本）。因疫情而遲誤不變期
間，得向法院聲請回復原狀。
上訴時應提出委任律師或具有律師資格之人之委任狀。委任有律
師資格者，另應附具律師資格證書及釋明委任人與受任人有民事
訴訟法第四百六十六條之一第一項但書或第二項所定關係之釋明
文書影本。如委任律師提起上訴者，應一併繳納上訴裁判費。

                                      書記官  呂安茹
　　　　　　　　　　　　　　　　　　　
中　　華　　民　　國　　111 　年　　4 　　月　　27　　日